【裁判字號】    97,重訴,9
【裁判日期】    970930
【裁判案由】    殺人
【裁判全文】
臺灣基隆地方法院刑事判決               97年度重訴字第9號
公  訴  人  臺灣基隆地方法院檢察署檢察官
被      告  壬○○
                      (
選任辯護人  許瑞榮律師
            趙元昊律師
上列被告因殺人案件，經檢察官提起公訴（97年度偵字第1732、
2415號）本院判決如下︰
    主  文
壬○○殺人，處有期徒刑玖年。
    事  實
一、壬○○（綽號「判官」）於民國97年4月15日凌晨5時許，應
    丙○○（綽號小邱）之成年男子之邀，與真實姓名年籍均不
    詳之成年男子10餘人，共同搭乘車牌號碼350-JJ號遊覽車，
    至基隆市○○區○○街停車場，參加曹瑞德之公祭，拈香撐
    場面。同一時間另有高國祥、甲○○、庚○○、辛○○同搭
    一部自小客車至該址，與真實姓名年籍均不詳之成年男子20
    餘人亦一同參加公祭。壬○○與高國祥2人分屬不同之不良
    組合，緣壬○○所屬不良組合與高國祥所屬不良組合間有人
    結有宿讎，又均知對方亦將前往上址參加公祭，故同日上午
    9時35分許公祭結束後，在上開公祭地點外之正榮街110巷1
    號前半山坡處，壬○○等10餘人與高國祥等人狹路相逢，雙
    方進而發生衝突，壬○○等人基於傷害之共同犯意聯絡，分
    別持不明之利刃銳器及鋁棒、甩棍等鈍器多支（均未據扣案
    ），朝高國祥、庚○○、辛○○及渠等組合成員毆打，其中
    壬○○與數名同夥圍住高國祥圍毆，造成高國祥因此受有前
    額3. 5公分長挫傷之傷害，經高國祥激烈反抗扭打，壬○○
    竟基於殺人之犯意，隨手自停放於路邊之陣頭車（小貨車）
    車斗內拿取1把長約17至20公分以上（刀刃處有15公分以上
    ）之單刃刀子1支，明知人體之胸、腹部包覆心臟、肺臟等
    重要維生器官，且該處佈有動脈，屬人之生命要害部位，若
    遭刺穿破裂將產生大量出血而戕害人之性命，竟持該利刃先
    朝高國祥生命要害之胸部、腹部猛剌數刀，造成高國祥因此
    受有右上腹長0.5公分淺刺創傷、下腰背部（高107公分處）
    創口長2公分、往內刺5公分刺創傷等處傷口；臍部正上方（
    離地107公分）刺入腹胸，造成高國祥體內大網膜組織跑出
    ，並造成臍部上方有2.2公分長之創口；復持該單刃刀子朝
    高國祥之左乳下方第4肋間刺入，深入高國祥之體內約15公
    分，並以向內、略向上及略向後方插入心囊及心臟左心室而
    引起大量出血（心囊內積血50西西，左胸腔積血1000西西）
    ，並造成左乳下創口長約4公分，並有往右拖曳痕10公分之
    刺創傷口（此為致命傷）。高國祥當場血流如柱，而庚○○
    、辛○○等人則受有不同之輕傷（傷害部分均未據告訴）。
    高國祥遭圍毆且身中數刀受有重創後，勉力逃脫包圍，並即
    脫下上衣捂住不斷流血之上開傷口朝山坡下逃竄，惟因失血
    過多而不支倒在剛處理完公祭事宜欲離去之禮儀公司職員陳
    沅廷之自用小客車前，高國祥經陳沅廷送醫急救後，仍於同
    日上午11時15分許，因其左胸刺創刺中心臟大量出血休克，
    不治死亡。壬○○於行兇後即與同夥不詳姓名年籍男子10餘
    人分乘上開遊覽車及其他自小客車逃離現場，並基於湮滅自
    己犯罪跡證之意思，先在後車門處垃圾桶內（內有鋪覆垃圾
    袋），以車內杯水清洗沾有高國祥血跡之雙手，於遊覽車途
    經國道一號公路南向基隆隧道出口處，將上開行兇用之單刃
    刀子以車內塑膠袋包裝後，打開遊覽車頂之逃生窗（氣窗）
    ，朝路旁擲棄於該處橋下不詳地點（經警蒐查惟未據扣案）
    ，於遊覽車抵達臺北縣中和市後下車，即於同日中午11時30
    分許，轉搭計程車至板橋市興隆（埔墘）市場某攤販處購買
    上衣，於附近肯德基速食店內廁所內，將染有高國祥血液之
    黑色短袖上衣脫下，清除身上血跡，換穿新購之上衣，並將
    上開血衣置於塑膠袋內，搭計程車攜至中和市○○路某不詳
    處所丟棄（經警蒐查惟未據扣案）。嗣壬○○自知法網難逃
    ，始於97年4月17日上午10時20分許，於警方知悉犯人前，
    至臺北市政府警察局中山分局自首並接受裁判。
二、案經臺灣基隆地方法院檢察署檢察官據報相驗、基隆市警察
    局第二分局報告及高國祥之胞姊丁○○告訴臺灣基隆地方法
    院檢察署檢察官偵查起訴。
    理  由
壹、證據能力部分：
    被告及其選任辯護人對本案卷內人證、物證之證據能力均表
    示無意見（見本院準備程序筆錄），且於言詞辯論終結前，
    就本案證據之調查，均無何異議，既無異議，依刑事訴訟法
    第159條之5規定，該等人證、物證，自均有其證據能力，合
    先敘明。
貳、實體部分：
一、訊據被告壬○○對上揭時、地與不詳姓名年籍之成年男子20
    餘人與高國祥所屬之組合發生互毆衝突，自己因不敵高國祥
    而隨手自陣頭車車斗內撿拾長約17至20餘分以上之單刃刀子
    ，刺入被害人高國祥腹部及左胸部，事後看電視才知道高國
    祥死亡等事實，惟辯稱：係高國祥持棍棒朝他頭部攻擊，伊
    為了自衛，看見陣頭車內有把刀，即拿取刀子並朝高國祥的
    胸部刺去云云。經查：
  (一)被告於本院審理時坦承：「是朋友丙○○找伊去參加公祭，
    當天伊參加完公祭後，跟丙○○的友人一起步行出來，遇到
    高國祥跟他的同夥，因為伊不認識高國祥，不知道高國祥和
    伊朋友間有什麼過節，突然間聽到有人喊叫，就被高國祥及
    1個不認識的人共同毆打，當時伊有用手抵擋，一直被逼到
    貨車（陣頭車）旁，看到陣頭車門斗內有1把刀，就拿那把
    刀抵抗，伊左手抬高護住自己的頭部，右手往前持刀刺高國
    祥，總共刺了幾刀伊不知道。後來高國祥負傷逃走，伊則持
    刀往遊覽車方向走，上車後，發現手上有血，用車內的杯水
    在後門垃圾桶內清洗雙手，兇刀在遊覽車回中和的途中，先
    放進車內塑膠袋後，行經國道一號基隆隧道出口處時，伊將
    遊覽車上方逃生窗外推，將兇刀朝高速公路的外側丟。後來
    遊覽車在中和停車，伊1人坐計程車到板橋埔墘，在攤位購
    買1件上衣並到肯德基速食店的廁所將血衣換下來，放進塑
    膠袋內，再從埔墘搭乘另外1台計程車去中和景安捷運站，
    途中將血衣丟在員山的產業道路。」等語綦詳，而證人丙○○亦證稱：「伊也不知道是參加誰的公祭，是伊乾姐夫綽號
    『蜈蚣』（吳庚旺）希望伊找幾個朋友來熱鬧一下，伊就找
    被告壬○○、『阿強』一起參加公祭，當時是空手並沒有帶
    任何器械參加公祭。公祭完伊到斜坡上面等遊覽車下來，有
    看到一群人在斜坡下面手拿棍棒打起來，他們手上的棍棒是
    如何取得的伊並不清楚。有看到壬○○手上有拿東西，但不
    知道是什麼，壬○○有和很多人拉扯、鬥毆。」等語（見97
    年度偵字第1732號卷一第94至98、114至119、本院97年9月2
    2日審判筆錄），並有犯罪現場照片、被告作案用所穿牛仔
    褲及球鞋照片、乘坐遊覽車地點及拾起兇刀地點照片、丟棄
    兇刀處照片、丟棄染有高國祥血跡衣物處照片、基隆市警局
    現場勘驗報告、刑案現場測繪圖、高國祥命案現場照片、被
    告還原案發現場照片、偵查報告等書證在卷可憑，堪認被告
    前開自白因不敵高國祥，始持刀刺殺高國祥等情尚非虛構。
  (二)依證人庚○○即與被害人同車之友人證稱：「伊搭高國祥的
    車子抵達公祭現場後，還有其他高國祥的朋友也在場，我們
    一起公祭完後，約2、30個人一起步行往公祭現場外斜坡上
    方走，打算去開車，伊和高國祥手上都沒有拿器械。結果在
    斜坡上方已經有另外一群等在該處，不知道何原因，雙方就
    開始打起來。我有被打倒在花車（陣頭車）旁邊的地上，是
    被甩棍及鋁棒打我的頭及背，當時我的頭部有流血。高國祥
    雖然在伊被打的附近，但因伊與高國祥中間隔了很多人，沒
    辦法注意到高國祥當時的情形，至於高國祥是如何被打，或
    他有無打人，他何時離開，如何離開，都不知道細節，只知
    道高國祥有被人圍起來。」等語（見本院97年9月21日審判
    筆錄）、證人辛○○即與被害人同車之友人證稱：「高國祥
    是伊高中同學，找伊參加公祭，說會有人包紅包給伊，且順
    便來基隆玩，所以伊就參加。參加完公祭還有連同高國祥的
    朋友共10幾個人，往斜坡上方走要取車離開，伊和高國祥手
    上都沒有拿器械，有看到有一票人約30幾個人在斜坡的更上
    方處手持刀，總共有2、3把刀，接著他們一群人朝我們的方
    向走過來，其中1人稱『就是這個人』（台語），接著雙方
    人馬就莫名其妙打起來，因為伊的位置距離圍毆的核心比較
    遠，所以趁隙往山下跑，逃跑途中有人手持器械朝我背部打
    了幾下，伊一直跑到過了公祭現場後，有停下回頭望，前後
    不到1分鐘就見高國祥已經脫去上衣往山下跑，高國祥的胸
    腹部都是血，就幫高國祥攔車送他去就醫。」等語（見本院
    97年9月21日審判筆錄），雖均未親眼目睹被害人當時如何
    遭人圍毆刺殺等節，然均一致證稱被告及其同夥在路口等候
    被害人及其同夥，且持器械朝被害人及其同夥攻擊等節明確
    ；又被告與被害人間素不相識，衡情縱被告在場助勢進而參
    與鬥毆，斯時應尚無殺人之犯意，亦無證據證明其與其他同
    夥間有殺人之犯意聯絡，應認在其自陣頭車取刀前，其與同
    夥間應僅屬傷害犯意之聯絡而已，且依卷附法務部法醫研究
    所解剖報告書內載明，被害人高國祥之前額一處3.5公分長
    挫傷，堪認雙方人馬在公祭現場外斜坡處鬥毆時，被害人高
    國祥先遭被告及其同夥基於傷害之犯意，其中有人持棍棒毆
    擊高國祥頭部致其前額處受有挫傷。至於證人庚○○雖到院
    證稱：「伊有看到被告手持警棍刀朝他們走來」云云，然查
    ，此部分業據被告堅決否認，且依證人所述當時被告手持之
    警棍刀尚未開鞘，其外型、顏色如同警棍一般，則被告站立
    路口當時究係手持棍棒、警棍或警棍刀？並非無疑；且證人
    與被告完全不認識，僅於公祭現場短暫一眼，其於公祭離去
    時乍見一群人持械圍堵去路，隨即雙方發生鬥毆，如何能在
    情緒緊張之短暫數秒鐘內，從數十人中辨識被告手持警棍刀
    ？又證人於製作警詢筆錄時已知友人高國祥遭人刺殺死亡，
    為何對此重要事項未曾於警詢時陳述？是證人庚○○此部分
    之證述因有上列瑕疵而不足採信，附此說明。
  (三)再依證人己○○即案發地點附近之住戶證稱：「當天在家聽
    到外面鬥毆聲音，到陽台上看到有1個人往路上跑走（高國
    祥），另外有10 來個人圍在1個人（庚○○）旁邊，其中3
    、4個人打這個人（庚○○），他們手上有隨手取的陣頭車
    棚架、椅墊等物打人、也有手持棍棒、鋁棒等物，沒有印象
    看到有人拿刀，被打的人（庚○○）和逃走的人（高國祥）
    手上都沒有拿東西。在警詢中說現場沒有小貨車，是因為伊
    認為陣頭車不是小貨車，所以才說現場只有自小客車」等語
    （見本院97年9月21日審判筆錄），其對於被害人高國祥如
    何遭人圍毆刺殺雖未見聞，然其亦證稱被害人高國祥及證人
    庚○○在案發現場時手中均未持器械，而與被告同夥之人有
    從陣頭車取出棚架等物做為打人之工具等節，是被告自白其
    因不敵高國祥，始自陣頭車之車斗內拿取刀刃，並手持刀刃
    刺殺高國祥，致高國祥身中數刀而逃離現場等情，即與證人
    所述之案發現場情形相符，可以採信。
  (四)本件被告持刀刺向被害人高國祥，致其受有4處銳器傷，分
    別為：一處在左乳下方，離腳底123公分，橫向刺創，創
    口長四公分，並有往右拖曳痕10公分，該刺創由第4肋骨刺
    入，以向內，略向上及略向後方向插入心囊及心臟左心室而
    引起大出血，刺入途徑長15公分，心囊內積血50cc，左胸膛
    積血 (包括血塊)1000cc，為致命傷；一處在右上腹，為
    淺刺創，長0.5公分，只及皮下；一處在臍部正上方，離
    地107公分，正好刺入腹部而有大網膜組織跑出，正好將傷
    口封住，創口長2.2公分，單刃，肚皮厚5公分，未刺中臟器
    ；一處刺創在下腰背部高107公分之處，創口長2公分，往
    內刺5公分到脊椎骨，但未入腹膜後腔。且依法醫解剖之結
    果，認定被害人身中4刀，其中由左胸刺入心臟為致命傷，
    其左側血胸1000cc。對於死亡經過之研判，認為高國祥係左
    胸刺創刺中心臟至左側大量血胸休克致死；兇器為單刃刀，
    可以只是一把凶器。估計刀刃長15公分左右，刀鋒至刀背2
    公分左右等情，此有法務部97醫鑑字第0971100652號解剖及
    鑑定報告書1份在卷可稽；而被害人高國祥確係因其左胸刺
    創刺中心臟大量出血休剋死亡，亦有行政院衛生署基隆醫院
    診斷證明書1紙附卷可參，且業經臺灣基隆地方法院檢察署
    檢察官督同法醫師相驗屬實，並製有勘驗筆錄、勘驗照片73
    張、相驗屍體證明書1份在卷可參，足見被告係用力持刀刺
    入高國祥左乳下致命要害，始有可能造成深15公分之刺入途
    徑，且其於刺入被害人左乳下要害部位後，仍繼續緊握刀柄
    在被害人心囊及左心室內扭轉、拖曳，造成被害人迅速大量
    出血死亡，顯然被告於下手之時已有使被害人高國祥死亡之
    犯意甚明。被告辯稱：伊係抵抗高國祥之攻擊而誤殺高國祥
    ，並沒有故意要殺他云云，然依社會一般人之經驗，當知以
    刀刃等利器刺向他人之胸腹要害，有造成對方死亡之極大可
    能性，而被告將刀刃刺入被害人胸腹，一般情形下驚覺放手
    尤恐不及，焉有繼續緊握兇刀朝不同角度施力之理，遑論當
    時雙方既已在互相鬥毆中，亦無所謂誤殺被害人之可言，故
    被告此部分辯詞，應係事後畏罪飾卸之遁詞，不足採信。
  (五)被告另辯稱：係高國祥先用棍棒攻擊伊，伊為了反抗才會以
    刀子刺向高國祥之胸腹，伊係出於正當防衛云云。惟按「所
    謂正當防衛，必須對於現在不法之侵害始得為之，侵害業已
    過去，即無正當防衛可言，至彼此互毆，又必以一方初無傷
    人之行為，因排除對方不法之侵害而加以還擊，始得以正當
    防衛論，故侵害已過去後之報復行為，與無從分別何方為不
    法侵害之互毆行為，均不得主張防衛權」，最高法院30年上
    字第1040號著有判例可資參照。經查，被告於本院審理時係
    供稱：「是高國祥先用棍棒打伊頭部分，伊被逼到陣頭車旁
    才從陣頭車取刀刺殺高國祥」云云，然依其於偵查中係供承
    ：「案發當時雙方係在互相鬥毆，對方跑過來打伊，伊就跟
    他們扭打，高國祥用拳頭打伊的頭部，伊也用拳頭抵抗」云
    云（見97年度偵字第1732號卷一第69頁），其對於被害人高
    國祥於案發時有無持棍棒毆打伊一節前後供述並不一致，被
    害人高國祥是否確有手持棍棒等即非無疑？且被害人高國祥
    於離開公祭現場時，手中並未持有任何器械，其遭刺後殺逃
    離現場時手上亦未持有器械，而逃離之路徑上亦未發現有何
    被害人高國祥遺留現場之器械，此據證人庚○○、辛○○、
    己○○於本院審理時證述明確，並有卷附監視器翻拍照片在
    卷可考；果如被告所辯，其確遭被害人高國祥持棍棒毆打頭
    部而退無可退，始持刀刺殺被害人，其於案發後2日（17日
    ）向員警自首時，其臉部或抵擋棍棒攻擊之手部均應有挫傷
    或瘀傷存在，然依其自首時拍攝之照片觀之（附於同上偵卷
    第75頁），其頭部並無任何明顯傷勢，故被告辯稱係被害人
    先以棍棒攻擊伊頭部云云，即非事實。再查，被告係供承：
    「案發當時雙方係在互相鬥毆，高國祥那幫人跑過來打伊，
    伊就跟他們扭打，高國祥打伊，伊也還手抵抗，之後伊被打
    到路邊的陣頭車旁邊，伊看到陣頭車後車斗上有把小刀，便
    以該小刀刺向高國祥胸部。」等語（同上偵卷第69頁、本院
    審判筆錄），足見被告持刀刺殺被害人，與被害人間曾發生
    激烈之扭打情事，其持刀刺殺之目的顯係為報復，並非為排
    除現在不法之侵害之防衛行為，揆諸前開最高法院判例意旨
    ，被告可資為正當防衛之事實基礎顯然不存在，自無所謂正
    當防衛、或防衛過當之餘地可言。
  (六)被告之選任辯護人以：被告無法完整說明兇刀之外觀、形式
    及兇刀、血衣棄置之地點，且證人己○○亦證稱未看見攜帶
    器械（刀械）之人（含被告在內）搭乘遊覽車離開，而鑑識
    人員採集之跡證均無被害人高國祥之血跡反應或被告之指紋
    ，況且對被告測謊之結果，亦呈現被告刺殺被害人之自白有
    說謊反應等節，認為被告之自白與事實不符，被告可能係頂
    替他人犯罪云云。惟查：
    被告於偵查及本院審理時一再供稱：當時很緊張，隨手從
      陣頭車拿到小刀後就往前刺，刀子很像是水果刀，長約17
      至20公分左右，不知道是單刃還是雙刃等語（見97年度偵
      字第1732號卷一第9頁、本院準備程序及審判筆錄），並
      繪製兇刀之外觀存卷為憑（見同上偵卷第52、73頁）；而
      依法務部法醫研究所解剖報告書所載之死亡經過研判，亦
      認定兇刀為單刃刀，可以只是1把凶器，估計刀刃長15公
      分左右，刀鋒至刀背2公分左右等情，亦與被告前開所供
      及繪製之兇刀外觀形式相符。至於證人己○○雖到院證稱
      ：「當天在家聽到外面鬥毆聲音，看到有人圍著打人，事
      後有人說『快閃』，這群人就散了，往海軍醫院方向離開
      的人（即含被告在內搭乘遊覽車之人）都沒有拿器械，而
      手持鋁棒、棒球棒、扳手的人（與被告同屬的成員）都是
      坐自小客車離去。」等語（見本院97年9月21日審判筆錄
      ），惟證人係站立在2樓陽台探望，於被告等人離開搭乘
      遊覽車時相距有10公尺以上，而被告手持之兇刀長約20
      公分左右，上車時亦有將兇刀藏放於腹部之舉，此據被告
      於審理時供明在卷，故證人係自2樓往下看被告等人離去
      搭車之背影，無法看見被告手持兇刀離去亦堪稱合理，辯
      護人片面以被告繪製之兇刀刀刃長度僅為11.5公分、9公
      分長云云，及證人己○○未看見被告持刀搭乘遊覽車離去
      等節，而遽指被告根本未持刀殺人，顯非可採。
    被告自白：其將兇刀以遊覽車內塑膠袋包裝後，打開遊覽
      車頂之逃生窗，朝路旁擲棄於國道一號過基隆隧道之橋下
      不詳地點；將染有高國祥血液之黑色短袖上衣脫下置於塑
      膠袋內，搭計程車攜至中和市○○路某不詳處所丟棄等節
      ，有丟棄兇刀處、及丟棄染有被害人血跡衣物處之照片在
      卷可憑。雖經員警帶同被告至上開丟棄現場搜查未獲，且
      經內政部警政署刑事警察局鑑識人員於兇案現場及遊覽車
      內採證結果，認為：「自350-JJ遊覽車車頭逃生窗上採集
      之指紋，經以指紋電腦比對法、指紋特徵點比對法鑑驗結
      果，與所附特定對象-壬○○指紋卡之指紋不符，復輸入
      電腦比對確認結果，亦未發現相符者；而採自中正路318
      巷119號前馬路（案發現場）編號3檳榔渣、編號4吸管、
      編號5-3煙蒂、編號5-5煙蒂、編號6瓶口棉棒、編號9球鞋
      標示2處及編號10-2採自350-JJ遊覽車椅背布套血跡經DNA
      -STR檢測結果，共檢出七名男性DNA-STR型別，與死者高
      國祥、涉嫌人壬○○型別不同，可排除來自死者高國祥、
      涉嫌人壬○○，經輸入本局去氧核醣核酸資料庫比對，結
      果未發現相符者；至於死者高國祥右手指甲經DNA-STR型
      別檢出混合型，不排除混有死者高國祥與另一男性DNA」
      等節，有證物清單、刑事案件證物採驗紀錄表、內政部警
      政署刑事警察局97年5月7日刑紋字第0970066684號鑑驗書
      (指紋)、內政部警政署刑事警察局97年6月2日刑醫字第
      0970056644號鑑驗書 (DNA型別鑑定)在卷可考。然查，被
      害人高國祥於案發現場流血不止沿路逃走一節，已如前述
      ，惟鑑識人員於案發現場及遊覽車內之椅背布套上採證之
      結果，均未發現被害人高國祥之NDA-STR型別，是否即得
      遽此推論被害人遭刺殺之地點不在案發地點？換言之，上
      述採證雖未發現被告之NDA-STR型別，但可能係因採證之
      客體、方式等因素致無法驗得被告之NDA-STR型別，其中
      關於遊覽車頂氣窗部分，被告案發當日曾3次觸摸把手處
      、1次觸摸卡楯處，業據被告供稱明確，顯然被告遺留在
      逃生窗之指紋有重覆觸摸或移動等情形以致未能取得完整
      清晰之指紋，且遊覽車係屬大眾交通工具，每日搭載之乘
      客均有不同，上開氣窗於採證時是否僅有被告1人曾經觸
      摸過亦難認定，故鑑識人員採得之指紋經比對結果雖與被
      告之指紋不符，亦難以據此論定被告未將兇刀由此處丟棄
      於車外；至於員警偕同被告現場模擬仍未能尋獲兇刀、血
      衣丟棄處，亦可能因被告丟棄兇刀、血衣時，均係乘座正
      在移動之遊覽車、計程車，詳細位置與其記憶有所偏差所
      致、或因遭人撿拾、或其餘外力干擾下以致未能尋獲；又
      被害人遭被告刺殺前係遭到一群人圍毆，其中有人持棍、
      或徒手攻擊被害人，以致被害人受有前額一處3.5公分長
      挫傷，已如前述，則鑑驗結果認為被害人指甲內混有另一
      男性DNA，僅足證明被害人死亡前曾與另一男性發生肢體
      （抓、扯等）接觸，可能係遭人圍毆時而留，亦可能於公
      祭前、或公祭時因其他因素而留存於指甲內。綜上，雖上
      開鑑識結果，均無法做為被告自白之佐證，但亦不足以推
      翻被告並未持刀刺殺被害人之證據。
    又證人乙○○即被告在板橋購買上衣之攤販負責人到院證
      稱：「97年4月15日我有在市場做生意，大約下午2、3時
      就收攤，不記得有無男子單獨向我購買白色上衣之事，但
      我都是販賣女裝為主。員警是在97年8月5日找我做筆錄，
      員警表示97年7月間有帶被告到市場指出是向我的攤位買
      衣服，所以警察才來找我做筆錄。我的攤位是民享街巷子
      轉進來的第2個店面的第3攤位，第1個店面也可以擺2個攤
      位，但卻是臨時的攤位，有賣魚、賣男裝、賣髮飾的攤販
      承租過，我每次看到的攤販主人都不同，不記得97年4 月
      15日該店面之攤位是賣何種商品。」等語（見本院97年9
      月22日審判筆錄），與被告供承：「案發後員警帶我到市
      場模擬現場，當時是下午並沒有人擺攤，我不記得是轉進
      巷子第幾個店面第幾的攤位購買上衣，我只是將大概記得
      的位置指給警方看，是向男性老闆購買上衣，並非女性，
      買到上衣後到肯德基速食店（麥當勞隔壁）廁所換衣服。
      」等語，並無相悖，換言之，被告並未於模擬當場指出係
      向證人乙○○（女性）購買上衣，而係在市場攤位收攤後
      先向員警指出攤位之大概位置，再由員警事後進行訪查，
      且位在證人乙○○攤位之前的店面，係屬2個臨時承租之
      攤位，97年4月15日當日是否有人擺攤販賣男裝既無從獲
      悉，自難僅以證人乙○○表示並未販賣男裝予被告一節，
      即推翻被告曾在該市場購買上衣換穿之自白。
    內政部警政署刑事警察局測謊鑑定書載明：受測人壬○○
      於測前會談稱案發時拿刀刺死者高國祥，經測試結果，呈
      不實反應等情。然查測謊係依「犯罪嫌疑人從事犯罪行為
      後，因恐懼法律後果，故極力逃避，說謊為其自衛之本能
      亦係表徵，然其生理必然異常，故由其生理反應之異常研
      判有無說謊」之理論，以各種問卷方式（如ＣＱＴ、ＳＡ
      Ｔ、ＳＴ等等方法）由測謊人員作問卷內容調查，故影響
      測謊正確之因素尚繫於受測者是否有疾病、藥物、疲勞、
      懷孕、環境、少年犯之因素影響，又須視測謊人員之經驗
      、對案情有無深入瞭解、是否確遵測謊程序及儀器之精密
      性等等，測謊結果雖有證據能力，然此證據之證明力尚非
      確鑿而無瑕疵可疑，是測謊鑑定之謊鑑驗之結果既會受到
      受測人之生理、心理因素與施測者設題、發問方法等諸多
      因素而受影響，且人的行為、思想又無法量化，則測謊自
      不能如物理、化學試驗般獲得絕對之正確性，故測謊之結
      果僅可作為法院形成心證之參考，非可作為判斷事實之唯
      一及絕對之憑證，而被告於上開時、地對刺殺被害人高國
      祥之犯行，業經前開證人證述明確及卷附上開書證為憑，
      是上開測謊結果顯與事實不符，尚非可採，附此說明。
  (七)綜上，被告與其同夥基於傷害之犯意圍毆被害人，因被害人
    極力抵抗，被告在不敵被害人之情形下，始拿取刀刃，改基
    於殺人之犯意刺殺被害人等情應堪認定，被告殺人之事證明
    確，應依法論科。
二、論罪科刑：
  (一)核被告所為，係犯刑法第271條第1項之殺人罪。
  (二)按共同正犯之成立，只需具有犯意之聯絡、行為之分擔，主
    觀上不限於事前有協議，即僅於行為當時有共同犯意之聯絡
    者，亦屬之。而共同實施犯罪行為之人，在合同意思範圍以
    內，各自分擔犯罪行為之一部，相互利用他人之行為，以達
    成其犯罪目的者，即應對全部所發生之結果，共同負責，是
    以共同正犯在犯意聯絡範圍內之行為，應同負全部責任；惟
    若他犯所實施之行為，超越原計畫之範圍，而為其所難預見
    者，則僅就其所知之程度，令負責任，未可概論以共同正犯
    ，而命其負全部之責任（最高法院73年年度台上字第2364號
    、50年台上字第1060號、34年度上字第862號、28年度上字
    第3110號判例意旨參照）。公訴人雖認被告係與其同夥基於
    殺人之犯意聯絡，由被告持自備之刀刃、其同夥持鋁棒等鈍
    器及不明銳器，共同朝被害人胸、腹部猛擊及狂刺，屬共同
    殺人云云。然查：被告與被害人並無仇隙亦不相識，雖其同
    夥有人持械站立於斜坡處等候被害人及其同夥，然依卷內資
    料無法認定尋仇對象係被害人，換言之，被告應無殺人之動
    機，無法認定被告與其同夥間於鬥毆之一開始即有殺人之犯
    意聯絡，僅足認定有傷害之犯意聯絡；嗣後因被害人奮力抵
    抗，被告始升高其犯意至殺人之犯意，因見陣頭車內有刀刃
    即撿拾並朝被害人胸、腹部刺去，此由被告供稱圍在被害人
    身邊之人並無其他人持刀等語可知，故被告一開始係基於傷
    害之犯意與被害人鬥毆，嗣後因不敵被害人，被告持刀刃下
    手刺殺之被害人時始提高其犯意為殺人。因此，被告超越傷
    害犯意之部分，應單獨就其殺人行為負責，公訴人誤認殺人
    部分，被告及其同夥亦有共犯之關係，尚有未洽，附此說明
    。
  (三)按對於未發覺之罪自首而受裁判者，得減輕其刑，刑法第62
    條前段定有明文，被告於犯罪被發覺前，向警察機關自首並
    接受裁判，有基隆市警察局第二分局刑事案件報告書及警詢
    筆錄等附卷可稽，應依上開規定減刑其刑（死刑減為無期徒
    刑，無期徒刑減為20年以下15年以上有期徒刑）。
  (四)爰審酌被告並無任何前科紀錄，素行良善，雖主動向警方自
    首犯罪，但於本件殺人案後迅即湮滅自己犯罪跡證（兇刀、
    血衣），致警方人員無法扣獲上開證據，難認其確有徹底省
    悟、懺悔之真情，且其竟因不敵被害人之反抗，即對於素昧
    平生且無仇怨之被害人用力持刀刺入高國祥左乳下致命要害
    後，仍繼續緊握刀柄在被害人心囊及左心室內扭轉、拖曳，
    造成被害人迅速大量出血死亡等一切情況，量處如主文所示
    之刑，以示儆懲。
  (五)扣案之水果刀1把，係案外人吳溪寶所有，業據吳溪寶供明
    在卷，與本案無關；至於本案供被告刺殺被害人之兇刀1把
    ，並非被告所有，且經被告棄置而滅失，均不予宣告沒收。
據上論斷，應依刑事訴訟法第299條第1項前段，刑法第271條第1
項、第62條前段，判決如主文。
本案經檢察官戊○○到庭執行職務。
中    華    民    國    97    年    9    月    30    日
                  刑事第四庭審判長法  官    何怡穎
                                  法  官    王慧惠
                                  法  官    周霙蘭
以上正本證明與原本無異。
如不服本判決應於收受本判決後10日內向本院提出上訴書狀，其
未敘述上訴理由者，並得於提起上訴後10日內向本院補提理由書
狀（均須按他造當事人之人數附繕本）「切勿逕送上級法院」。
中    華    民    國    97    年    9    月    30    日
                                  書記官    鄭梅君
附錄論罪法條
刑法第271條
殺人者，處死刑、無期徒刑或 10 年以上有期徒刑。
前項之未遂犯罰之。
預備犯第 1 項之罪者，處 2 年以下有期徒刑。


司法院資訊處製作；財團法人民間司法改革基金會備份。
